臺灣屏東地方法院民事判決
111年度潮簡字第529號
原      告  鍾仁德  

            鍾榮富  

            鍾秉家  

上三人共同
訴訟代理人  張介鈞律師
被      告  公號鍾伯義

法定代理人  鍾永源

訴訟代理人  王芊智律師
上列當事人間請求確認派下權存在事件，本院於民國111年9月7
日言詞辯論終結，判決如下：
　　主  文
原告之訴駁回。
訴訟費用由原告負擔。
    事實及理由
一、原告主張：訴外人鍾招榮前於民國98年6月間，向屏東縣內
    埔鄉公所（下稱內埔鄉公所）呈報被告公號鍾伯義（為祭祀
    公業）之派下現員名冊、派下員系統表、不動產清冊等，經
    內埔鄉公所於98年8月12日發給派下全員證明書，斯時派下
    員計有371人，嗣鍾招榮被選任為被告之管理人，並於98年8
    月25日向主管機關提出申請，經內埔鄉公所函覆同意備查。
    而鍾招榮擔任管理人期間，當時有武洛一系成員65戶(代表
    為鍾清元)，因98年登記有期限問題，鍾清元未於時間內補
    正資料予鍾招榮，致生後續漏列問題。惟武洛一系長年以來
    均屬被告之派下員，有共同開會及領賞錢之事實，因被告現
    任管理人鍾永源與前任管理人鍾招榮訴訟紛爭日多，致武洛
    一系多年來無法請求登記為派下員，原告均為武洛一系之成
    員，經多次請求現任管理人登記，均遭推託。綜上，原告爰
    依法提起本件確認訴訟等語，並聲明：確認原告3人與被告
    間有派下權存在。
二、被告之答辯：本件原告主張其為被告之派下員，則就原告之
    先祖亦為被告祭祀公業設立人之事實，自應負舉證責任，然
    原告並無法證明其先祖為被告之設立人或其繼承人，則原告
    主張其為被告之派下員，自無理由，請予駁回等語，並聲明
    ：原告之訴駁回。
三、兩造就下列事項不予爭執，並有內埔鄉公所函文暨所附派下
    全員證明書、派下現員名冊、不動產清冊、派下全員系統表
    （本院卷一第177至213頁）、公號鍾伯義管理及組織規約、
    變動後派下現員名冊（本院卷二第2至27頁）、土地登記謄
    本等資料在卷可參，應堪認屬實：
　㈠被告之派下員原合計371名（本院卷一第194頁），嗣變動後
    現為461名。
　㈡被告現名下所有土地為坐落屏東縣內埔鄉新埔段3242、3300
    、3304-1、3304-2、3304-3地號、同鄉富田段196地號等6筆
    土地。
　㈢被告於102年7月4日，向內埔鄉公所申報公號鍾伯義管理及組
    織規約，經內埔鄉公所函覆准予備查在案。又該管理及組織
    規約第6條規定：「本公業派下員之子孫，無論為嫡子、庶
    子、養子，均具派下權。」。
四、本院之判斷：
　㈠按「確認法律關係之訴，非原告有即受確認判決之法律上利
    益者，不得提起之；確認證書真偽或為法律關係基礎事實存
    否之訴，亦同。」，民事訴訟法第247條第1項定有明文。又
    「確定派下權存在之訴，並非固有之必要共同訴訟，就祭祀
    公業主張有派下權之人祇須對否認其派下權存在之人提起，
    其當事人適格即無欠缺。」、「民事訴訟法第247條所謂即
    受確認判決之法律上利益，係指因法律關係之存否不明確，
    致原告在私法上之地位有受侵害之危險，而此項危險得以對
    於被告之確認判決除去之者而言，故確認法律關係成立或不
    成立之訴，苟具備前開要件，即得謂有即受確認判決之法律
    上利益。」，有最高法院78年度台上字第1942號民事判決、
    42年台上字第1031號民事判決先例意旨可資參照。
  ㈡本件原告主張其對被告有派下權存在，惟被告否認，則原告
    就被告是否有派下權之存否不明，致其私法上之地位有受侵
    害之危險，而此項危險得以本件確認判決除去，則參諸上揭
    法條規定及最高法院民事判決意旨，原告提起本件確認派下
    權存在之訴訟，應屬當事人適格且有應受確認判決之法律上
    利益，先予敘明。
　㈢次按台灣之祭祀公業係屬派下全體公同共有祀產之總稱，其
    設立方式，依習慣有以太祖為享祀人而採取廣泛之族人為其
    範圍，或以最近共同始祖為享祀人，將其範圍限於家產分割
    當時，或分財後不久所成立各家之親屬。惟不論何者，原則
    上均須為祭祀公業之設立人及其繼承人始得為派下。享祀人
    僅係公業所祭祀之祖先，並非公業之所有人，故享祀人之後
    裔，如未參與設立祭祀公業或為設立人之繼承人，仍無派下
    權可言，有最高法院90年度台上字第46號民事判決意旨可資
    參照。
　㈣本件原告主張其為被告之派下員，惟為被告否認，則參諸上
    揭最高法院90年度台上字第46號民事判決意旨，原告自應就
    其先祖為設立人或其繼承人之對己有利事實，依據民事訴訟
    法277條前段規定，負舉證之責，經查：
　1.依原告提出之武洛等補漏列系統表所載（本院卷一第167至1
    70頁），原告鍾秉家、鍾仁德為設立人鍾俊鼎之後人，原告
    鍾榮富為設立人鍾奀古之後人，而依卷附內埔鄉公所函覆之
    公號鍾伯義派下全員系統表所載（本院卷一第197至213頁）
    ，鍾俊鼎、鍾奀古並非設立人，則原告自應提出相關事證以
    證明鍾俊鼎及鍾奀古，均為公號鍾伯義設立人之事實。而原
    告固提出鍾伯義公嘗會各區代表人會議紀錄、鍾伯義公嘗會
    代表名冊、鍾伯義公嘗會290戶名冊、鍾招榮之陳述書、領
    據、帳簿一批、武洛等補漏列人員名冊、鍾氏大族譜等資料
    為證，惟上揭事證僅能證明鍾伯義公嘗會各區代表人曾於93
    年6月6日開會，及原告鐘仁德曾於102年6月9日代領嘗金之
    事實；代表名冊、補漏列人員名冊等均為原告單方之主張；
    陳述書僅為鍾招榮之個人意見陳述；上開大族譜係一般研究
    著作，並無法證明原告之先祖鍾俊鼎及鍾奀古均為公號鍾伯
    義之設立人。
　2.證人陳振漢於本院證稱：（問：證人於102 年6 月9 日出具
    的收據，這是否是你當時受委任辦理業務而收受的費用？）
    這是伊出具的，這筆錢伊有收了。（問：你當初收受這筆新
    台幣（下同）254,000元，是為何事？）當初委任伊辦理業
    務的是鍾永源，辦理的業務是要把武洛那一系的派下員補漏
    列進來，伊是代書，有合格地政士的資格。（問：上開業務
    是否有辦理完成？）當初清理派下員的戶籍資料的時候，大
    部分都已經完成了，還有少部份剩下九如那邊從武洛搬出去
    的，到後面去鄉公所辦理補正的時候，前後任的管理人鍾永
    源與鍾招榮間有訴訟，當時鍾永源就說暫緩去鄉公所辦理補
    正，就一直到現在都沒有去辦理補正。（問：提示原告提出
    之證物4 鍾伯義公嘗會代表名冊、證物8 武洛等補漏列人員
    名冊、證物9 武洛等補漏列系統表、證物10公號鍾伯義沿革
    ，當時承辦的補漏列65戶是否為上揭證物4代表名冊的內容
    ？）是的。（問：上開證物8、9、10是否當初你所製作的？
    ）證物8、9看起來應該是，證物10伊記憶中有點模糊，但應
    該是。（問：當初申辦的時候，鍾伯義公嘗會與公號鍾伯義
    是否為同一個祭祀公業？）伊的記憶並不是很清楚。（問：
    你在辦理補漏列事項時，你如何確定是祭祀公業的派下員？
    ）當初接辦時，鍾招榮一直沒有提出相關的資料，印象中好
    像還有寫存證信函給鍾招榮，請他限期把相關文件交出來，
    相關文件就是派下員的全員證明及派下員的系統表、派下員
    名冊還有財產清冊，還有歷任的會計帳戶資料，這些資訊都
    是鍾永源告知伊的。（問：武洛這一系補漏列的相關資料是
    何人提供給你的？）是鍾永源提供給伊的，也是他跟伊講的
    ，鍾永源帶伊去武洛那邊辦理說明會。（問：後來補漏列沒
    有辦成的原因？）訴訟何時結束伊也不知道，鍾永源就將伊
    的那些資料都取走，請其他的代書辦理。後續的狀況伊就不
    了解，上開254,000元，伊向武洛那系的人收取的，不是鍾
    永源給伊的。（問：武洛那裡的人給你的，究竟是何人？）
    鍾仁德他拿現金給我的。（問：上開證物8 、9 資料是你製
    作的，你當初是如何得知這些武洛派系的人員名冊？）我們
    在與武洛開完說明會之後，就有請武洛那邊的派下員提供相
    關的身分證資料去戶政事務所調閱相關的戶籍資料。（問：
    所以這些人員資料都是武洛那邊的人提供的嗎？）是的。（
    問：當時你有無辦法去查證武洛派系提出的這份人員名冊上
    的人，確實就是鍾伯義的派下員？）因為從武洛鍾姓家族的
    資料可以判斷他們應該是鍾伯義的派下員。（問：所以上開
    證物8 、9 你都有一一查證確認過，每一位確實都是有派下
    權的人嗎？）那些資料都是武洛那邊的人提供資料，鍾仁德
    也有幫我們審閱系統表，看是否有無漏列掉等語（本院卷二
    第163至165頁），而證人陳振漢上揭證述內容，僅能證明證
    人陳振漢前有接受被告管理人鍾永源之委託，辦理武洛一系
    派下員補漏列事宜，惟報酬係原告鐘仁德給付，又相關補漏
    列資料因鍾招榮並未提供，而係由鍾永源告知資訊，嗣證人
    陳振漢係依據包含原告在內之武洛一系人員提供之資料，而
    製作原告提出之證物8、9即武洛補漏列人員名冊及系統表，
    是證人陳振漢上開證詞，並無法證明原告之先祖鍾俊鼎及鍾
    奀古均為公號鍾伯義設立人之事實。
　3.另證人鍾萬興於本院證稱：伊現在是被告的派下員。（問：
    提示原告提出之公嘗會各區代表人會議記錄及公嘗會代表名
    冊，證人是否有參與此次的公嘗會會議？）有的，因為上面
    有伊的簽名。（問：當時開會時武洛一系鍾清元有參與會議
    嗎？）有的，當時他的年紀已經很大了。（問：鍾伯義公嘗
    會就你的印象是多久了？）很久了，伊今年已經74歲了，從
    伊上一輩就已經存在了。（問：就你所知鍾伯義公嘗會是否
    一直分成九區？）是的，應該是九個村莊，所有的派下員就
    散佈在這九個村莊。（問：武洛的鍾清元就是武洛村莊的代
    表？）是的，鍾清元就是武洛地區的代表，當時伊是廣興地
    區的代表。（問：提示原告提出之證物4公嘗會代表名冊，
    當時公嘗會的名冊戶數是否正確？是以何為依據做分類？）
    名冊伊看過，是以村莊做分類，廣興的63戶沒有錯誤，武洛
    是65戶，比我們廣興多2戶。（問：是否可以在證物4公嘗會
    代表名冊上，指出原告3人是武洛一系何戶的親屬？）鍾仁
    德的父親是鍾清元，鍾秉家的媽媽是鍾清妹，鍾榮富是列在
    廣興一系，由他弟弟鍾榮祥代表。（問：你是如何知道這武
    洛65戶都是派下員？）因為我們開會都坐在一起，名冊就寫
    下來，列印出來。（問：你有無求證過名冊上的名字都是鍾
    伯義的派下員？）沒有。（問：你既然沒有比對過，如何確
    認武洛65戶都是公號鍾伯義的子孫？）伊沒有去研究歷史。
    伊在當公嘗會代表之前，伊在上班，所以沒有參與公嘗會的
    運作。（問：是你當了代表之後，別人拿名冊給你看，所以
    你就認為武洛65戶就是派下員？）是的。（問：原告提出之
    公嘗會各區代表人會議記錄是93年間製作的，既然93年間就
    有列武洛65戶，為何前任管理人鍾招榮沒有去做變更，將65
    戶都列上去鄉公所的名冊上？）伊不知道為何他沒有。（問
    ：為何鍾榮祥被列為廣興的派下員？）伊不曉得等語（本院
    卷二第177至179頁），而證人鍾萬興上揭證述內容，僅能證
    明證人鍾萬興為被告廣興一系之代表，其曾於93年間出席公
    嘗會各區代表人會議，武洛一系代表固有出席該會議，然其
    並未求證原告主張之武洛一系是否確為派下員，且證人鍾萬
    興證稱述原告鐘榮富係由其弟鍾榮祥代表而列於廣興一系等
    語，此與原告主張鍾榮富亦屬武洛一系等情，並不相符，況
    證人鍾萬興之上開證詞，亦無法證明原告之先祖鍾俊鼎及鍾
    奀古均為公號鍾伯義設立人之事實。
　㈤綜上所述，依原告所提上揭事證，無法證明原告之先祖鍾俊
    鼎及鍾奀古，均為公號鍾伯義設立人之事實，則參諸上揭法
    條規定及最高法院90年度台上字第46號民事判決意旨，原告
    提起本件確認訴訟，而聲明請求確認原告3人與被告間有派
    下權存在，自屬無據，應予駁回。　　
五、至於兩造其餘陳述及提出之事證，經核於判決結果並不生影
    響，本院爰不一一論述指駁，一併說明。
六、據上論結，本件原告之訴為無理由，依民事訴訟法第436條
    第2項、第78條、第85條第1項前段，判決如主文。　　
中　　華　　民　　國　　111 　年　　10 　　月　　6　　日
              潮州簡易庭法官  呂憲雄
正本係照原本作成。
如對判決上訴，須於判決送達後廿日內向本院提出上訴狀，其未
表明上訴理由者，應於提出上訴後二十日內向本院補提理由書狀
（均須按他造當事人之人數附繕本）。
如委任律師提起上訴者，應一併繳納上訴審裁判費。
中　　華　　民　　國　　111 　年　　10　　月　　6 　　日
                         書記官  粘嫦珠